【裁判字號】    97,上訴,4419
【裁判日期】    990202
【裁判案由】    擄人勒贖等
【裁判全文】
臺灣高等法院刑事判決                97年度上訴字第4419號
上  訴  人
即  被  告  寅○○
指定辯護人  本院公設辯護人  陳德仁
上  訴  人
即  被  告  丁○○
選任辯護人  林誌誠律師
上  訴  人
即  被  告  甲○○
指定辯護人  張金盛律師（義辯律師）
上  訴  人
即  被  告  卯○○
選任辯護人  洪志文律師
上列上訴人因擄人勒贖等案件，不服臺灣板橋地方法院96年度重
訴字第55號中華民國97年5月29日第一審判決（起訴案號：臺灣
板橋地方法院檢察署96年度偵字第18812號），提起上訴，本院
判決如下：
    主  文
上訴駁回。
    事  實
一、緣寅○○於民國94年11、12月間介紹子○○辦理貸款，子○○同意後，向寅○○交付其郵局存摺，承諾倘貸款順利辦妥
    ，願向寅○○支付新臺幣（下同）20萬元報酬，並簽發面額
    20萬元之本票1 紙交由寅○○收執，以資擔保。嗣子○○再
    向寅○○交付其向聯邦商業銀行桃鶯分行申請帳號00000000
    0000號、向合作金庫商業銀行北三峽分行申請帳號00000000
    00000號帳戶之存摺、印鑑，且於取回上開簽發之本票撕毀
    後，重新簽發面額20萬元之本票1紙，並由其女友庚○○簽
    發同面額之本票1紙，均交由寅○○收執，以擔保子○○於
    貸款順利辦妥後，將向寅○○支付20萬元報酬。詎寅○○見
    子○○可欺，佯稱其友人為幫子○○辦理貸款，曾經存入約
    新臺幣20萬元至子○○提供之上開銀行帳戶，遭子○○擅自
    提領，要求子○○於貸款辦妥前，即應向其償還20萬元。子
    ○○憚於寅○○之威勢，向其妹陳美華之男友丁○○表明沒
    有擅自提領任何款項後，南下高雄縣茄萣鄉躲避寅○○，迄
    至96年8月間始返回至臺北縣板橋市○○路○段137號1樓之元
    琳國際企業社（下稱元琳企業社）工作。寅○○遍尋子○○
    無著，以丁○○與子○○之妹陳美華係男女朋友關係，且曾
    經與子○○有所聯絡為藉口，逼迫丁○○簽立面額20萬元之
    本票（此部分寅○○所涉強制罪嫌，未據檢察官偵辦），並
    揚言倘丁○○不能找到子○○、陳美華出面處理，須由丁○○代為償還該筆20萬元款項。
二、丁○○因曾經與子○○晤談，已預見子○○並未擅自提領寅
    ○○所稱之存入款項，而未積欠寅○○任何債務，惟為向寅
    ○○取回其所簽發之20萬元本票，從子○○之女友庚○○探
    得子○○之行蹤後，竟於96年8月9日17時許，鳩集林宗賜、
    癸○○、辛○○、乙○○，在臺北縣三峽鎮○○路上某餐飲
    店，由丁○○向林宗賜、癸○○、辛○○、乙○○佯稱係為
    解決債務問題，擬將子○○押來處理，林宗賜、癸○○、辛○○、乙○○四人因而均誤信子○○確有積欠債務，同意協
    助押人討債，而與丁○○共同基於以非法方法剝奪人之行動
    自由之犯意聯絡，於同日19時許，由林宗賜駕駛丁○○所提
    供、車號9761-PC號自用小客車，搭載丁○○、癸○○、辛○○、乙○○，前往上址元琳企業社尋得子○○，丁○○、
    林宗賜、癸○○、辛○○、乙○○即共同徒手毆打子○○，
    並強行將子○○推入上開自用小客車後座（造成子○○受有
    頸部及四肢多處表淺性傷口、左上臂瘀青等傷勢），旋由丁○○指示林宗賜駕駛上開自用小客車，辛○○坐於該車副駕
    駛座，癸○○、乙○○則分別坐於該車後座之子○○兩側，
    以此非法方法，共同剝奪子○○之行動自由，將子○○強押
    至臺北縣三峽鎮鳶山之鳶亭；丁○○則另行搭乘計程車，
    返回其所經營位於臺北縣三峽鎮○○街69號1樓之威信通訊
    行，途中，以電話通知寅○○上情。寅○○得知後，聯繫友
    人甲○○騎機車來載伊前往鳶亭，另聯繫友人卯○○、壬○○各自騎機車前往鳶亭會合，渠四人於抵達鳶亭，見
    子○○遭人剝奪行動自由後，寅○○隨即加入參與該剝奪行
    動自由犯行，出手打子○○之臉部（未致子○○受傷），使
    子○○不敢妄動，並迫使子○○承認有擅自提領款項，甲○○、卯○○、壬○○三人因而亦均誤信子○○確有積欠債務
    ，為協助寅○○押人討債，而與寅○○、林宗賜等人共同基
    於以非法方法剝奪人之行動自由之犯意聯絡，在場助勢以繼
    續剝奪子○○之行動自由。寅○○明知其對於子○○並無任
    何債權，見子○○已遭渠等剝奪行動自由，且被迫承認有擅
    自提領款項，認有機可趁，竟進而萌生擄人勒贖之犯意，接
    續於同日21時27分許、21時35分許，使用對於擄人勒贖不知
    情之卯○○所提供之門號0000000000號行動電話1支，撥打
    電話聯絡子○○之母丑○○（起訴書誤植為陳「佩」綸或陳
    「珮」綸），向丑○○表示子○○在其手上，威脅丑○○處
    理其所虛構之20萬元債務，否則要把子○○交給「老闆」處
    理，以此手法，向丑○○勒贖20萬元。嗣寅○○因等候丑○○付款，指示甲○○駕駛機車搭載子○○，由辛○○坐在該
    機車後面（即俗稱「三貼」）負責看管，將子○○押至丁○○所經營之上址威信通訊行，另由卯○○駕駛機車搭載寅○○一併前往；林宗賜、癸○○、乙○○於下山後，嗣亦駕駛
    停在山下附近之機車前往威信通訊行，壬○○則駕駛機車先
    行離去。同日22時5分許，寅○○等人將子○○押至丁○○
    所經營之上址威信通訊行，丁○○見子○○遭人押至，且得
    知寅○○已撥打電話向丑○○勒贖，雖已預見子○○並未擅
    自提領寅○○所稱之存入款項，而未積欠寅○○任何債務，
    惟為向寅○○取回其所簽發之20萬元本票，竟不違背其本意
    ，配合寅○○之犯罪計劃，而與寅○○共同基於擄人勒贖之
    犯意聯絡，負責在上址威信通訊行，與對於擄人勒贖不知情
    之林宗賜、癸○○、辛○○、乙○○共同看管子○○，擬於
    寅○○取得20萬元贖款後釋放子○○；寅○○於囑咐丁○○
    看妥子○○後，始乘坐卯○○駕駛之機車先行離去，甲○○
    亦駕駛機車離去。嗣丁○○以電話聯絡其二哥己○○、大哥
    戊○○分別於同日23時許、翌日（即96年8月10日）凌晨0時
    30分抵達上址威信通訊行，己○○、戊○○二人到場見子○○遭人剝奪行動自由後，均誤信丁○○係配合寅○○押人討
    債，為協助丁○○向寅○○取回本票，竟加入參與該剝奪行
    動自由犯行，而與丁○○等人共同基於以非法方法剝奪人之
    行動自由之犯意聯絡，在場助勢以繼續剝奪子○○之行動自
    由。嗣丑○○於報警後，於96年8月10日凌晨1時許，由便衣
    警員駕駛自用小客車搭載丑○○至臺北縣三峽鎮○○路399
    號恩主公醫院前等候，另有其他便衣警員在旁埋伏，由寅○○指示卯○○騎機車前往擬帶領丑○○至上址威信通訊行交
    款，卯○○與丑○○見面後，發覺有不明人士埋伏，騎車擺
    脫埋伏警員，至寅○○位於臺北縣三峽鎮○○街89巷14號住
    處與寅○○會合，告知寅○○上情，寅○○隨即以電話聯絡
    丁○○，丁○○遂指示林宗賜駕駛車號9761-PC號自用小客
    車，由癸○○、辛○○、乙○○同車隨行，將子○○押至臺
    北縣三峽鎮之八安大橋。嗣寅○○持其所有、門號00000000
    00號行動電話1支與丑○○約定交付贖款事宜後，再以電話
    指示丁○○將子○○押至臺北縣三峽鎮鳶山之某籃球場，遂
    由己○○駕駛車號7F-8811號自用小客車，由丁○○、戊○○同車隨行，前往上址八安大橋，將林宗賜等人控制下之子
    ○○接過來，押至上址籃球場，另由寅○○駕駛車號5521-M
    W號自用小客車，搭載甲○○、卯○○、壬○○前往上址籃
    球場會合後，渠等隨即駕乘原車共同將子○○押至上址恩主
    公醫院，擬向丑○○取款。經警於96年8月10日凌晨2時許，
    在上址恩主公醫院前當場查獲寅○○、甲○○、卯○○、壬○○、丁○○、己○○、戊○○，且分別從寅○○、卯○○
    處，扣得寅○○持以向丑○○聯繫勒贖事宜所使用之門號00
    00000000號、0000000000號行動電話各1支，並救出子○○
    ，子○○至此重獲自由；另循線在上址威信通訊行逮捕林宗
    賜、癸○○、辛○○、乙○○，始悉上情。
三、案經子○○、丑○○訴由臺北縣政府警察局海山分局報請臺
    灣板橋地方法院檢察署檢察官偵查起訴。
    理  由
壹、證據能力有無之判斷：
一、按被告以外之人於審判外之言詞或書面陳述，除法律有規定
    者外，不得作為證據，刑事訴訟法第159條第1項定有明文。
    查證人即告訴人子○○、證人即共同被告寅○○、林宗賜、
    癸○○、乙○○、甲○○、壬○○等人於警詢中所述，對於
    被告蘇翔鴻而言，性質上係屬被告以外之人於審判外之言詞
    陳述紀錄，為傳聞證述，復查無得例外取得證據能力之規定
    ，應屬無證據能力。
二、按被告以外之人於偵查中向檢察官所為陳述，除顯有不可信
    之情況者外，得為證據，同法第159條之1第2項定有明文。
    偵查中被告以外之人（包括證人、鑑定人、告訴人、被害人
    及共同被告等）於偵查中之證詞，性質上均屬傳聞證據。惟
    現階段刑事訴訟法規定檢察官代表國家偵查犯罪、實施公訴
    ，依法其有訊問被告、證人及鑑定人之權，證人、鑑定人且
    須具結，而實務運作時，檢察官偵查中向被告以外之人所取
    得之陳述，原則上均能遵守法律規定，不致違法取供，其可
    信度極高，職是，被告以外之人前於偵查中已具結而為證述
    ，除反對該項供述得具有證據能力之一方，已釋明「顯有不
    可信之情況」之理由外，不宜以該證人未能於審判中接受他
    造之反對詰問為由，即遽指該證人於偵查中之陳述不具證據
    能力。是證人即告訴人子○○、證人即共同被告林宗賜、癸○○、乙○○、甲○○、壬○○於檢察官偵查時具結所為之
    證述，被告等人及辯護人未曾提及檢察官在偵查時，有任何
    不法取供之情形，且客觀上並無顯不可信之情況，是前揭證
    人於偵查中之證言自具有證據能力。
三、按「刑事審判上之共同被告，係為訴訟經濟等原因，由檢察
    官或自訴人合併或追加起訴，或由法院合併審判所形成，其
    間各別被告及犯罪事實仍獨立存在。故共同被告對於其他共
    同被告之案件而言，為被告以外之第三人，本質上屬於證人
    ，為確保被告對證人之詰問權，證人於審判中，應依法定程
    序，到場具結陳述，並接受被告之詰問，其陳述始得作為認
    定被告犯罪事實之判斷依據，此觀司法院釋字第582、592號
    解釋意旨甚明」，最高法院95年度台上字第2724號判決採同
    一見解。另按「依司法院釋字第582、592號解釋意旨，在民
    國92年9月1日刑事訴訟法修正生效之前、後，繫屬於各級法
    院之刑事案件，其個案事實之認定涉及以共同被告之陳述，
    作為其他共同被告論罪之證據者，法院就被告本人之案件調
    查共同被告時，均須使該共同被告立於證人之地位，踐行人
    證之法定調查程序；又共同被告於審判外之陳述，依法律特
    別規定得作為證據者，除客觀上不能受詰問者外，於審判中
    仍應依法接受詰問程序，藉以保障被告本人之詰問權」，最
    高法院95年度台上字第4189號判決採同一見解。經查：證人
    即同案被告丁○○、辛○○於警詢及偵查中之證詞，對於其
    他被告，雖均屬證人於審判外之陳述，惟證人丁○○、辛○○嗣後既經原審審理時依證人地位傳喚到庭，依法命渠等具
    結陳述後，並予被告及其選任之辯護人行使詰問權，嗣並經
    法院再提示證人即同案被告丁○○、辛○○之上開各該供述
    筆錄及要旨，由被告等人依法辯論，均有各該審判筆錄可按
    ，揆諸前揭說明，證人丁○○、辛○○於警詢及偵查中之陳
    述筆錄，既已賦予被告等人反對詰問權，並踐行合法調查程
    序，該等證人供述筆錄或審判外之陳述，均得作為證據。
四、按被告以外之人於偵查中向檢察官所為之陳述，除顯有不可
    信之情況者外，得為證據，刑事訴訟法第159條之1第2項固
    定有明文。本件共同被告寅○○於檢察官偵查中之供述，係
    以被告身份接受訊問，是其並未經具結，如為虛偽陳述，亦
    不負偽證罪之責任，其供述並無任何真實性之擔保，故尚不
    得依前揭規定，而逕認為具有證據能力。
五、本件認定事實所引用之本件卷內所有卷證資料（除上開有爭
    執者外，包含人證與文書證據、物證等證據），並無證據證
    明係公務員違背法定程式所取得；而檢察官、被告對本院提
    示之卷證，亦均表示同意作為證據等語在卷（見本院卷一第
    32頁、第96頁反面、第134頁反面、第135頁），且卷內之文
    書證據及證人於審判外之陳述，亦無刑事訴訟法第159條之4
    之顯有不可信之情況與不得作為證據之情形，且被告未曾提
    及檢察官在偵查時，有任何不法取供之情形，且客觀上並無
    顯不可信之情況。綜上，依刑事訴訟法第159條至159條之5
    之規定，本件認定事實所引用之本件卷證所有證據（除上開
    有爭執者外，包含人證與文書證據、物證等證據），均有證
    據能力。
貳、實體方面：
一、訊據上訴人即被告寅○○、丁○○均矢口否認有何擄人勒贖
    犯行，被告寅○○辯稱：伊沒有指示丁○○等人至上址元琳
    企業社將告訴人子○○押至臺北縣三峽鎮鳶山之鳶亭，伊
    係於接獲丁○○之電話通知後始知悉此事，才找友人甲○○
    、卯○○、壬○○前往鳶亭，伊在鳶亭與子○○見面後
    ，沒有出手毆打子○○，先前伊朋友幫子○○辦理貸款，有
    存入約20萬元至子○○之銀行帳戶，子○○避不見面，伊以
    為該筆款項遭子○○擅自提領，且子○○當時在鳶亭也承
    認有把錢領走花光，伊才會要求子○○償還20萬元，因子○○說要請母親丑○○處理，伊才打電話給丑○○，請丑○○
    代為償還20萬元，因子○○的住處在威信通訊行附近，後來
    才會從鳶亭過去威信通訊行，伊僅進去威信通訊行一下子
    就離開，不知道子○○在威信通訊行裡面發生何事，嗣因丑
    ○○表示要先支付10萬元，與伊約在恩主公醫院前見面，伊
    才會開車搭載甲○○、卯○○、壬○○，並以電話聯絡丁○○另開一部車共同前往恩主公醫院云云；被告丁○○辯稱：
    伊係為向寅○○取回伊所簽發面額20萬元之本票1紙，才會
    幫寅○○找人，伊與林宗賜、癸○○、康明勳、乙○○至元
    琳企業社找到子○○，有毆打子○○，嗣伊指示林宗賜開車
    搭載子○○至三峽鳶山，伊並打電話通知寅○○，目的均係
    為了取回伊所簽發的本票，伊當時係被寅○○強迫簽發本票
    ，伊自己也是受害人云云。訊據上訴人即被告甲○○、卯○○均矢口否認有何妨害自由犯行，被告甲○○辯稱：當時係
    寅○○打電話給伊，說有一位朋友欠寅○○錢，後來找到了
    ，要伊騎機車去載寅○○，伊始騎機車過去搭載寅○○至三
    峽鳶山的一個涼亭，連同子○○至少有七人在場，伊進去涼
    亭內不到2分鐘就出來，有聽到寅○○問子○○為何欠錢不
    還，子○○回答因為把錢花光了，嗣因寅○○說要去威信通
    訊行，伊騎機車搭載子○○、辛○○，以「三貼」方式至威
    信通訊行，到達後，伊讓子○○、辛○○下車後隨即騎車離
    開返家，嗣寅○○又打電話給伊，說子○○的母親要拿錢過
    來，叫伊陪同過去恩主公醫院，伊才去寅○○住處，乘坐寅
    ○○駕駛之汽車前往，伊沒有參與犯罪云云；被告蘇翔鴻辯
    稱：當時係寅○○打電話要伊去三峽鳶山，沒有說要做何事
    ，伊就騎機車過去，到場後看到很多人，寅○○與子○○坐
    在一起講債務的事情，子○○並無任何逃跑之掙扎，伊無從
    得知子○○有遭剝奪行動自由，寅○○有借用伊的行動電話
    打給子○○的母親，嗣伊騎機車搭載寅○○至威信通訊行，
    伊進去威信通訊行裡面不到5分鐘就出來，未見子○○在裡
    面，伊與寅○○離開威信通訊行後，先至某KTV店消費，嗣
    寅○○說子○○的母親要拿錢過來，伊隨同寅○○返回寅○○住處，然後依寅○○之指示，騎機車至恩主公醫院擬帶子
    ○○的母親前往威信通訊行，伊騎機車帶路之際，發現好像
    有其他車子跟隨，恐子○○的母親有找黑道的人，才騎機車
    鑽小巷擺脫後，返回寅○○住處，嗣寅○○又跟子○○的母
    親約好在恩主公醫院見面，伊始乘坐寅○○駕駛之汽車陪同
    前往，伊不知道子○○是被押去鳶山，也沒有參與犯罪云云
    。經查：
  (一)被告丁○○從告訴人子○○之女友庚○○探得子○○之行蹤
    後，於96年8月9日17時許，糾集同案被告林宗賜、癸○○、
    辛○○、乙○○，在臺北縣三峽鎮○○路上某餐飲店商議押
    人事宜，嗣於同日19時許，由同案被告林宗賜駕駛被告丁○○所提供、車號9761-PC號自用小客車，搭載被告丁○○、
    癸○○、辛○○、乙○○，前往臺北縣板橋市○○路○段137
    號1樓之元琳企業社，尋得告訴人子○○，被告丁○○、林
    宗賜、癸○○、辛○○、乙○○即共同徒手毆打子○○，並
    強行將子○○推入上開自用小客車後座（造成子○○受有頸
    部及四肢多處表淺性傷口、左上臂瘀青等傷勢），旋由被告
    丁○○指示林宗賜駕駛上開自用小客車，辛○○坐於該車副
    駕駛座，癸○○、乙○○則分別坐於該車後座之子○○兩側
    ，將子○○強押至臺北縣三峽鎮鳶山之鳶亭等情，業據被
    告丁○○於警詢、偵訊及原審審理時供認綦詳，且經告訴人
    子○○於偵訊及原審審理時證明無訛，並有臺北縣立醫院驗
    傷診斷書1紙（見偵卷122頁）、傷勢照片8幀（見偵卷第160
    至162頁）附卷可稽，而被告丁○○於原審及本院審理時亦
    均坦承應負妨害自由罪責（見原審卷一第132頁、本院卷一
    第289頁反面、第292頁反面、本院卷二第60頁），堪信為真
    實。是被告丁○○有以前揭非法方法剝奪人之行動自由之犯
    意及行為，至為灼然。
  (二)被告丁○○指示同案被告林宗賜等人將子○○強押至鳶亭
    後，另行搭乘計程車，返回其所經營位於臺北縣三峽鎮○○
    街69號1樓之威信通訊行，途中，以電話通知被告寅○○，
    嗣被告寅○○即聯繫友人即被告甲○○騎機車來載伊前往鳶
    亭，另聯繫友人即被告卯○○、壬○○各自騎機車前往鳶
    亭會合等情，亦據被告丁○○、寅○○、甲○○、卯○○
    供明在卷。而被告寅○○於抵達鳶亭與子○○見面後，有
    出手毆打子○○之臉部，迫使子○○承認有擅自提領被告寅
    ○○所稱朋友存入款項一節，並經證人子○○於偵訊及原審
    審理時結證屬實，徵諸當時在場之林宗賜、癸○○、乙○○
    、辛○○等人於偵查時均證稱子○○當時在鳶亭確有遭受
    被告寅○○之毆打（見偵查卷第205頁、第345頁、第347頁
    、第349頁），足認子○○前揭指訴非虛。被告寅○○辯稱
    伊沒有出手毆打子○○云云，委無可採。又被告寅○○當時
    聯繫被告甲○○、卯○○、壬○○三人到場之目的，顯在助
    勢，嗣渠三人聽從寅○○之指示，由被告甲○○騎機車將子
    ○○載至威信通訊行，被告卯○○則騎機車載寅○○前往，
    嗣均陪同寅○○前往恩主公醫院而一併為警查獲。從而，縱
    令被告寅○○、甲○○、卯○○、壬○○四人對於丁○○等
    人赴元琳企業社強押子○○之犯行，事前毫無所悉，惟渠四
    人於抵達鳶亭之後，既已目睹子○○係於夜間遭多人帶至
    山區涼亭內等候寅○○到場，對於子○○當時已遭剝奪行動
    自由，豈有不知之理。詎被告寅○○竟當場出手毆打子○○
    之臉部，足使子○○不敢妄動，並迫使子○○承認有擅自提
    領其所稱朋友存入之款項（實際上子○○並未提領，詳下述
    ），而被告甲○○、卯○○、壬○○三人則仍繼續聽從寅○○之指示行事，渠等當時均有參與妨害自由之犯意聯絡及行
    為分擔，昭然若揭。被告寅○○辯稱伊沒有指示丁○○等人
    至元琳企業社將子○○押至鳶亭云云，縱認屬實，仍無礙
    其嗣後參與犯罪之認定。被告甲○○、卯○○辯稱渠等沒有
    參與犯罪云云，洵屬事後畏罪卸責之詞，均不足採。
  (三)被告寅○○抵達鳶亭與子○○見面後，曾接續於96年8月9
    日21時27分許、21時35分許，使用被告卯○○所提供之門號
    0000000000號行動電話1支，撥打電話聯絡子○○之母丑○○，向丑○○表示子○○在其手上，威脅丑○○處理其所稱
    子○○積欠之20萬元債務，否則要把子○○交給「老闆」處
    理等情，業據證人丑○○於偵訊及原審審理時結證屬實，並
    有上開門號之行動電話1支扣案可證，及行動電話通聯紀錄
    （見偵卷第311頁）附卷可參。徵諸被告寅○○亦供承伊確
    有使用上開門號之行動電話與丑○○聯繫，請丑○○代為償
    還20萬元，而在場被告林宗賜、癸○○、辛○○、乙○○等
    人於偵查中亦均證稱確有看到寅○○使用行動電話與子○○
    之母親進行聯繫；且丑○○於接聽寅○○撥來之電話時，原
    在新竹地區，此觀上揭通聯紀錄所載之基地台位置甚明，竟
    於接聽之後，連夜趕赴臺北縣三峽鎮之恩主公醫院，並報警
    處理，衡情顯已感受子○○之生命安全有受危害之虞，益徵
    被告寅○○當時在電話中確有使用威脅性之言詞。而被告寅
    ○○於打電話威脅丑○○付款後，嗣指示由被告甲○○駕駛
    機車搭載子○○，由同案被告辛○○坐在該機車後面（即俗
    稱「三貼」），將子○○載至被告丁○○所經營之威信通訊
    行，其用意顯在將子○○交由丁○○等人繼續看管，以等候
    丑○○前來付款，擬於收取款項後，始願釋放子○○，而與
    丁○○等人有繼續剝奪子○○行動自由之犯意自明。此觀被
    告丁○○於警詢時供稱：子○○在威信通訊行係由我、林宗
    賜、癸○○、辛○○、乙○○等五人一起看管，我們有限制
    子○○之行動，子○○只能在客廳內走動，上廁所時我們都
    要跟隨等語（見偵卷第25頁），更加無疑。被告寅○○辯稱
    因為子○○的住處在威信通訊行附近，後來才會從鳶亭過
    去威信通訊行云云，尚無可信。又被告丁○○以電話聯絡其
    二哥即同案被告己○○、大哥即同案被告戊○○分別於96年
    8月9日23時許、翌日凌晨0時30分抵達威信通訊行，同案被
    告己○○、戊○○二人到場見子○○遭人剝奪行動自由後，
    均仍在場停留，嗣並由被告己○○駕車，搭載被告戊○○、
    丁○○，將丁○○共同押至三峽鳶山之某籃球場，與被告寅
    ○○會合後，再共同前往恩主公醫院擬向丑○○取款放人等
    情，均據被告己○○、戊○○供承在卷，堪認渠二人當時亦
    有參與妨害自由犯行，在場助勢以繼續剝奪子○○之行動自
    由。
  (四)查告訴人子○○因同意被告寅○○之友人代其申辦貸款，曾
    交付其向聯邦商業銀行桃鶯分行申請帳號000000000000號、
    向合作金庫商業銀行北三峽分行申請帳號0000000000000號
    帳戶之存摺、印鑑予被告寅○○，此據被告寅○○供承無訛
    。而上揭二個銀行帳戶，僅曾由「生之流股份有限公司」分
    別於95年7、8月間存入59,157元、65,042元、67,189元，合
    計191,388元之事實，此固有聯邦商業銀行鶯桃分行97年3月
    7日（97）聯桃鶯字第0104號函、合作金庫商業銀行北三峽
    分行97年3月19日合金北三峽字第0970000711號函及所附之
    新開戶建檔登錄單1紙、存款憑條影本2紙為據（見原審卷一
    第293頁、第295至298頁）。縱認上開三筆款項，即係被告
    寅○○所稱之朋友存入子○○銀行帳戶約20萬元款項，惟子
    ○○名下之上揭銀行帳戶，均未曾請領金融卡使用，且該三
    筆款項迄至本件案發後之96年8、9月間，仍存於各該帳戶之
    內，未經任何人提領等情，有聯邦商業銀行鶯桃分行96年8
    月30日（96）聯桃鶯字第0275號函、合作金庫商業銀行北三
    峽分行96年9月3日合金北三峽字第0960003655號函及所附之
    開戶資料、歷史交易明細表附卷可稽（見偵卷第257至262頁
    ，第264至270頁）。顯見被告寅○○所謂告訴人子○○擅領
    款項之說，純屬故意虛構，作為向子○○勒索金錢之不實藉
    口。蓋上揭銀行帳戶既未經請領核發金融卡，而子○○已將
    其存摺、印鑑均交付予被告寅○○，值此情況，子○○如何
    能提領帳戶內之款項？被告寅○○既持有該存摺、印鑑，為
    何不能及時查詢帳戶餘額？倘非被告寅○○故意誣賴，並以
    威勢相加，何以子○○不敢否認，反而承認子虛烏有之事，
    而願意賠付金錢？故被告寅○○辯稱因子○○避不見面，伊
    以為款項遭子○○擅自提領云云，洵與事理相違，要難採信
    。被告寅○○當時已將子○○置於其實力支配下，嗣以不實
    藉口，打電話威脅丑○○要求付款，且於丑○○付款之前，
    拒不釋放子○○，將子○○押至威信通訊行交由被告丁○○
    等人繼續看管，足認其主觀上有意圖為自己不法所有之犯意
    ，且係以贖金之支付作為子○○釋放之條件，顯有對價關係
    ，其有擄人勒贖之不法犯意，彰彰明甚。被告寅○○固聲請
    傳喚證人丙○○以證明伊係透過丙○○為子○○辦理貸款，
    並將薪資近20萬元匯入子○○之帳戶，因該帳戶存款無法提
    領，丙○○要伊負責云云，然證人丙○○經本院合法傳喚、
    拘提均未到庭，有送達證書及拘票等件附卷可稽，顯已無從
    傳喚，況上開20萬元並未經子○○提領，且被告寅○○並非
    不得以存摺查知該筆款項去向，已如前述，是本院認無再傳
    喚丙○○之必要，附此敘明。
  (五)被告丁○○與告訴人子○○之妹陳美華曾為男女朋友關係，
    於本件案發之前，子○○已經有向被告丁○○告知伊沒有擅
    自提領寅○○所稱之款項，且帳戶存摺、印鑑均已交給寅○○等情，此據被告丁○○於警詢、偵訊時供明在卷（見偵卷
    第22、196頁）。參以被告丁○○迭稱自己係遭寅○○逼迫
    簽發本票（見偵卷第23頁、原審卷二第30、37頁），已親身
    經歷寅○○之不法手段，不難聯想子○○極有可能亦係遭寅
    ○○故意誣賴，衡情應已預見子○○實未擅自提領寅○○所
    稱之存入款項，而未積欠寅○○任何債務，換言之，應已預
    見寅○○所謂子○○擅領款項之說，僅係作為向子○○勒索
    金錢之不實藉口。詎被告丁○○於知悉寅○○已開始著手向
    丑○○勒贖金錢，而指示將子○○押至威信通訊行等候付款
    後，仍自甘配合，繼續剝奪子○○之行動自由，嗣並依指示
    將子○○押至三峽鳶山某籃球場與寅○○會合後，同赴恩主
    公醫院取款放人，顯見被告丁○○當時為向寅○○取回其所
    簽發之本票，已不惜任何代價，其有參與寅○○擄人勒贖犯
    罪計劃之不確定故意，亦屬明確。
  (六)至於同案被告甲○○、卯○○，係受寅○○之託，前往鳶
    亭幫忙助勢，鑑於渠等與告訴人子○○均不熟識，於案發前
    均未曾與子○○晤談債務問題，兼以子○○因受寅○○之逼
    迫，在鳶亭曾經承認有擅自提領寅○○所稱之款項，有子
    ○○之證述可憑（見原審卷一第242頁），堪認渠等主觀上
    均認係以妨害自由手段解決債務糾紛而已，對於寅○○係以
    不實藉口勒索金錢乙節應不知情，且無預見之可能，難認與
    擄人勒贖之犯罪要件相合，應僅構成妨害自由罪。
  (七)綜上所述，本案事證已臻明確，被告寅○○、丁○○二人之
    擄人勒贖犯行；被告甲○○、卯○○之妨害自由犯行，均堪
    認定。
二、核被告寅○○、丁○○二人所為，均係犯刑法第347條第1項
    之擄人勒贖罪。核被告甲○○、卯○○二人所為，均係犯刑
    法第302條第1項之以非法方法剝奪人之行動自由罪。起訴書
    指被告甲○○、卯○○亦犯刑法第347條第1項之擄人勒贖罪
    ，此部分洵有未洽，惟其社會基本事實同一，爰於踐行告知
    程序後，逕變更起訴法條。又公訴意旨雖指被告甲○○、卯
    ○○所為均係犯刑法第347條第1項之擄人勒贖罪，惟本院既
    認渠等所為均不構成擄人勒贖罪，已如前述，且起訴書認此
    擄人勒贖部分係犯罪行為之一部分，就此爰另為無罪之諭知
    。原判決雖未就該擄人勒贖部分另為無罪之諭知，惟並不影
    響判決本旨，爰予補充說明。被告等人間分別就擄人勒贖、
    妨害自由犯行，互有犯意聯絡及行為分擔，均為共同正犯。
    其中被告丁○○徒手毆打告訴人子○○成傷，係為壓制子○○之反抗，以達渠等剝奪子○○行動自由之非法方法，應包
    括於妨害自由之中，此部分不另論傷害罪。原審以被告寅○○、丁○○、甲○○、卯○○所為事證明確，適用刑法第28
    條、第347條第1項、第302條第1項、第41條第1項前段、第
    38條第1項第2款，刑法施行法第1條之1，併審酌被告寅○○
    、丁○○均值年輕歲月，不思努力進取，被告丁○○為向寅
    ○○取回其所簽發之本票，竟悍然糾眾對告訴人子○○實行
    妨害自由犯行，被告寅○○嗣於參與妨害自由後，利用支配
    子○○之機會，進而對丑○○進行勒贖，而被告丁○○自甘
    同流合污，共同參與寅○○之擄人勒贖；被告甲○○、卯○○自甘聽從寅○○之指示，共同對子○○實行妨害自由犯行
    ，對於被害人之危害甚鉅，兼衡渠等之素行狀況、犯罪之動
    機、目的、手段、分工程度及犯罪後之態度等一切情狀，分
    別量處有期徒刑7月10月、7年2月、6月、6月，並就被告甲○○、卯○○部分諭知易科罰金之折算標準。而扣案之門號
    0000000000號行動電話1支，為被告寅○○所有，已據其供
    承在卷，且被告寅○○曾持以向丑○○聯繫勒贖事宜，為被
    告寅○○犯本案擄人勒贖罪所用之物，爰依刑法第38條第1
    項第2款規定宣告沒收之。至於被告寅○○持以聯繫勒贖事
    宜所用之另支0000000000號行動電話，係對於擄人勒贖不知
    情之卯○○所有，非屬擄人勒贖之犯人所有之物；又本案查
    獲時所扣得之本票9紙、借據1紙、委任契約書1紙等物，查
    無證據足認與本案擄人勒贖或妨害自由有何直接關連，且均
    非屬違禁物，而乏沒收之依據，爰均不予宣告沒收。經核其
    認事用法及量刑均無不當。被告寅○○、丁○○、甲○○、
    卯○○等人上訴否認犯行，均無理由，應予駁回。
三、被告寅○○、甲○○、卯○○經合法傳喚，均無正當理由不
    到庭，爰不待渠等陳述，逕行判決。
據上論斷，應依刑事訴訟法第368條、第371條，判決如主文。
本案經檢察官何明楨到庭執行職務。
中    華    民    國    99    年    2     月     2    日
                  刑事第二十二庭審判長法  官  郭雅美
                                      法  官  洪于智
                                      法  官  李麗珠
以上正本證明與原本無異。
如不服本判決，應於收受送達後10日內向本院提出上訴書狀，其
未敘述上訴之理由者並得於提起上訴後10日內向本院補提理由書
（均須按他造當事人之人數附繕本）「切勿逕送上級法院」。
                                      書記官  陳禹任
中    華    民    國    99    年    2     月    5     日
附錄：本案論罪科刑法條全文
刑法第347條：
意圖勒贖而擄人者，處死刑、無期徒刑或7年以上有期徒刑。
因而致人於死者，處死刑、無期徒刑或12年以上有期徒刑；致重
傷者，處死刑、無期徒刑或10年以上有期徒刑。
第1項之未遂犯罰之。
預備犯第1項之罪者，處2年以下有期徒刑。
犯第1項之罪，未經取贖而釋放被害人者，減輕其刑；取贖後而
釋放被害人者，得減輕其刑。
刑法第302條：
私行拘禁或以其他非法方法，剝奪人之行動自由者，處5年以下
有期徒刑、拘役或3百元以下罰金。
因而致人於死者，處無期徒刑或7年以上有期徒刑，致重傷者，
處3年以上10年以下有期徒刑。
第1項之未遂犯罰之。

司法院資訊處製作；財團法人民間司法改革基金會備份。
